臺灣高等法院高雄分院民事判決　九十年度上字第一八八號
　　　上　訴　人　甲○○
　　　被上訴人　　乙○
右當事人間請求遷讓房屋等事件，上訴人對於中華民國九十年三月二十六日臺灣高雄
地方法院八十九年度訴字第二０六三號第一審判決提起上訴，本院判決如左：
      主      文
原判決第三項關於命上訴人給付損害金，超過新台幣參萬陸仟柒佰陸拾元，及自民國
八十九年八月五日起至清償日止按年息百分之五計算之利息，並自八十九年七月十一
日起至返還房屋之日止按月給付被上訴人新台幣肆仟伍佰玖拾伍元部分，及該部分假
執行之宣告，暨訴訟費用之裁判均廢棄。
右開廢棄部分，被上訴人在第一審之訴及假執行之聲請均駁回。
其餘上訴駁回。
第一、二審訴訟費用由上訴人負擔十分之九，餘由被上訴人負擔。
      事      實
甲、上訴人方面：
一、聲明：求為判決：(一)原判決廢棄。(二)被上訴人在第一審之訴駁回。
二、陳述：除與原判決記載相同，茲予引用外，補稱：
  (一)本件兩造業已就系爭房屋成立買賣契約，其買賣契約內容為被上訴人就其所有座
    落高雄市○○區○○段一七八五地號土地及其上建號二三四○號即門牌高雄市苓
    雅區○○○路五三巷二一號一○樓之三房屋以二六五萬元出售予上訴人。而兩造
    亦已依買賣契約履行部分義務，上訴人已支付價款一三八萬元（定金及簽約金一
    三八萬元，期款八十萬元），被上訴人亦自承收受三十萬元價款（其中十萬元佣
    金為「紀明宗」取走）。被上訴人亦已將系爭房屋交付上訴人占有使用（被上訴
    人雖否認交屋，但承認曾交付鑰匙予仲介公司人員）。兩造就系爭買賣契約之履
    行僅剩尾款（銀行貸款）及所有權移轉登記尚未履行，故依民法第一五三條之規
    定，兩造間就系爭房屋買賣契約確可成立生效。
  (二)被上訴人將系爭房地委託傳家仲介企業行仲介出售，訴外人「紀明宗」即有權代
    理被上訴人成立該房屋之買賣契約，以及涂素萍收受定金及支付佣金十萬元，涂
    素萍就紀明宗扣除十萬元佣金而僅交付二十萬元定金乙事並未異議，故可證涂素
    萍及被上訴人確委由仲介公司紀明宗出售系爭房屋，該買賣契約之效力自及於被
    上訴人，是就系爭房地兩造間應有買賣關係存在。
  (三)被上訴人之代理人涂素萍已收受上訴人經由「紀明宗」所轉交之定金，且涂素萍
    亦將契約所需之所有權狀正本、印鑑證明等交予經辦代書林懿慧，又將系爭房屋
    之鑰匙交付予仲介公司人員轉交予上訴人，以為點交房屋即交付買賣標的物之方
    法，故被上訴人既已收受上訴人之定金，自己承認買賣契約，被上訴人不僅承認
    系爭房屋之買賣契約成立且又已履行部分買賣契約之義務，系爭房屋買賣契約自
    已成立，毫無異議。
  (四)被上訴人於八十八年十一月二十二日以高雄郵局五五支局第四二三號存證信函催
    告上訴人履約，被上訴人寄發前揭存證信函時，已知悉「紀明宗」偽造買賣契約
    書之情事，且上訴人已點交取得系爭房屋，被上訴人又承認系爭房屋買賣契約，
    而請求催告上訴人履約交付價款。倘若兩造在被上訴人此項存證信函寄發之前，
    就系爭房屋之買賣契約是否成立尚有爭議，此項爭議亦經被上訴人上揭承認及催
    告請求履約之意思表示而治癒，兩造就系爭房屋之買賣約亦已成立。
  (五)倘若本件兩造間就系爭房屋並未成立買賣契約（上訴人否認），上訴人亦得以對
    被上訴人之不當得利請求權主張與被上訴人之相當租金之不當得利相抵銷。查，
    被上訴人收受上訴人三十萬元（抑或扣除給付「紀明宗」之十萬元佣金後為二十
    萬元），被上訴人應返還此項定金。被上訴人既主張兩造間並無契約關係，則被
    上訴人收受上訴人之定金，自屬無法律上原因而受有利益，致上訴人受有損害，
    依民法第一七九條不當得利之規定，被上訴人應返還此項定金，而上訴人亦得以
    此項定金與被上訴人所主張上訴人無權占有其系爭房屋之相當租金之不當得利互
    相抵銷。
三、證據：除援用原審所提證據方法外，補提：存證信函影本一份、契約書影本一份
    ，並聲請傳訊證人涂素萍、徐榮欽、莊豪令、高鳳、林懿慧。
乙、被上訴人方面：
一、聲明：求為判決：上訴駁回。
二、陳述：除與原判決記載相同，茲予引用外，補稱：
  (一)本件買賣糾紛，其中訴外人即代書者徐榮欽及偽稱為「王曉薇」之莊豪令業經台
    灣高雄地方法院九十年度訴字第一五號判決認涉犯刑法第二一六條、第二一０條
    之行使偽造私文書罪及第三三九條第一項詐欺取財罪嫌，科刑在案。該判決並認
    本件兩造均受渠等詐騙，則系爭契約意思表示尚未合致；且被上訴人亦已撤銷該
    締約之意思表示，契約尚未成立，合先陳明。
  (二)依右揭刑事判決所認，紀明宗、徐榮欽等人係先於八十八年十月廿六日在傳家仲
    介行向上訴人收取所謂訂金十萬元，嗣再於同年月廿九日上午再冒用被上訴人名
    義於同一地點再與上訴人訂立「買賣契約」。然卻遲至同日（即十月廿九日）下
    午「紀明宗」、徐榮欽等人始又夥同莊豪令，由莊豪令偽稱為將向被上訴人價購
    系爭房地，但謊稱欲信託登記於其姐甲○○之名下而以甲○○之代理人名義與涂
    素萍訂立買賣合約，約定總價二六五萬元整，並交付訂金參拾萬元整（扣除應付
    傅家仲介行仲介費用拾萬元，實付廿萬元）。足證被上訴人並任何授權予紀明宗
    等人之行為，否則紀某等曷須如此？
  (三)被上訴人於該存證信函中所謂簽訂之契約係指由訴外人莊豪令假稱係上訴人代理
    人王曉薇與涂素萍所立之契約，此觀該存證信函明白指明係於八十八年十月廿九
    日所立契約，且相關分期付款條件均係依該契約內容即陳述者可明。是此存證信
    函所稱之契約亦非上訴人辯稱其事後再與涂素萍另立之契約（被上訴人否認），
    兩者並非一事，不可混淆。而上開涂素萍與莊豪令所立契約，既經上訴人否認授
    權，已失其效力，即與本案無關。
  (四)至於該存證信函中所稱之於簽約時交付之第一期款（簽約款）卅萬元，並非由上
    訴人親交，而係由訴外人「紀明宗」所交付，此有訴外人莊豪令於檢察署偵訊中
    供述甚明，有前陳八十九年度偵字第一八一四號、二六五０號起訴書證據並所犯
    法條欄第一項下記載明確。且上訴人亦自認其未親自交付該筆金錢予被上訴人或
    涂素萍，則被上訴人之代理人涂素萍於存證信函中表示受領該筆金錢，乃係誤以
    為「紀明宗」等係代理上訴人交付者甚明。今上訴人既否認對紀明宗、莊豪令等
    之代理授權，則該筆卅萬元（被上訴人實際只領受廿萬元，另十萬元於交付當場
    由「紀明宗」等主張扣抵，未實收，已據證人涂素萍八十九年九月七日原審證述
    甚詳）即不得認係由上訴人交付，而是訴外人「紀明宗」、莊豪令、徐榮欽等人
    施用詐術誘使原告陷於錯誤之「餌」而已。其所有權人亦非上訴人，被上訴人雖
    於該存證信函中表示領金錢，惟此乃錯誤之意思表示，業經撤銷，上訴人自不得
    主張其已付錢予被上訴人。
三、證據：除援用原審所提證據方法外，補提：高雄地分法院九十年度訴字第一五號
    刑事判決書影本一份、本院九十年度上訴字第一三一一號刑事判決書影本一份。
      理      由
一、本件被上訴人起訴主張：民國八十八年十月二十九日被上訴人之女涂素萍代理被
    上訴人與自稱上訴人代理人之訴外人「王曉薇」本名為莊豪令者簽訂買賣合約，
    將被上訴人所有坐落高雄市○○區○○段第一七八五地號土地及其上建號第○二
    三四○號即門牌號碼為高雄市苓雅區○○○路五十三巷二十一號十樓之三房屋（
    下稱系爭房地）出售予上訴人。雙方約定總價為二百六十五萬元。惟上訴人自承
    其不認識「王曉薇」（即莊豪令），亦無委任渠處理買賣事宜，就莊豪令所為上
    開買賣契約並不承認，故兩造間買賣關係即不存在；又縱認莊豪令為有權代理，
    然上訴人有與第三人莊豪令、紀明宗共同詐欺被上訴人，致使被上訴人陷於錯誤
    而為系爭房屋買賣之意思表示，被上訴人自得撤銷該意思表示，而以起訴狀繕本
    送達上訴人作為撤銷之意思表示，是被上訴人就系爭房地買賣要約之意思表示既
    經被上訴人撤銷，兩造間上開買賣關係即自始無效而不存在；另縱認上訴人之法
    律行為係為有權代理或並無詐欺致令上訴人陷於錯誤而為意思表示而得撤銷之原
    因，然上訴人自八十八年十月二十九訂立契約迄今，幾經被上訴人不斷催繳給付
    剩餘屋款二百三十五萬元，依據買賣契約第七條第一項及第二項約定：「甲（即
    被上訴人）乙（即上訴人）雙方其中之一如未按本契約條款約定履行，經他方催
    告通知後，仍不履行時，他方得逕行解除本契約。」、「如甲方毀約不買或有其
    他違約情事時，乙方於解除本契約後得沒收甲方已給付之全部款項。」，被上訴
    人亦於八十八年十二月二日以高雄第五十五支郵局第四二三號存證信函通知上訴
    人解除契約，並沒收前上訴人所給付之訂金，上開房地買賣契約既經解除，兩造
    間之上開買賣關係亦不存在。兩造間之上開買賣關係既不存在，上訴人占有使用
    系爭房地即屬無權占有，被上訴人自得本於所有物返還請求權，訴請上訴人自系
    爭房地遷出、返還予被上訴人，並依不當得利及侵權行為法律關係請求上訴人自
    被上訴人知悉其占有之日起即八十九年十一月十一日，給付相當租金之損害賠償
    金等情，求為：(一)確認被上訴人與上訴人間於八十八年十月二十九日就被上訴人
    所有系爭房地之買賣關係不存在。(二)上訴人應自系爭房地遷出並返還予被上訴人
    。(三)上訴人應給付被上訴人四萬五千九百五十二元，及自八十九年八月五日起至
    清償日止按年息百分之五計算之利息，並自八十九年七月十一日起至返還前開房
    屋之日止按月給付被上訴人五千七百四十四元之判決。
二、上訴人則以：八十八年十月二十九日由自稱上訴人代理人「王曉薇」本名為莊豪
    令無權代理上訴人與被上訴人代理人之女涂素萍就系爭房地簽訂之上開買賣合約
    ，上訴人並不承認。惟上訴人於八十八年十月間曾與被上訴人代理人涂素萍及自
    稱其為紀明宗之不詳姓名之男子即傳家仲介企業行業務部副總經理，就系爭房地
    簽訂買賣契約，約定價金為二百六十五萬元，並於八十八年十月二十六日支付訂
    金十萬元，復於同年十一月一日支付簽約金五十八萬元，紀明宗並表示上訴人可
    先行遷入，另於同年十一月二十二日又簽發四紙支票計八十萬元支付尾款予紀明
    宗，而被上訴人將系爭房地之買賣委託傳家仲介企業行仲介，訴外人紀明宗即有
    權代理被上訴人訂定該買賣契約，該買賣契約之效力自及於被上訴人，是就系爭
    房地兩造間應有買賣關係存在；況縱認紀明宗為無權代理被上訴人簽訂系爭房地
    買賣契約，然被上訴人已於八十八年十一月廿八日之存證信函自陳收錢，已承認
    該買賣契約，即對被上訴人發生效力，故上訴人占有系爭房地係基於兩造間之買
    賣契約並非無權占有，是被上訴人請求上訴人自系爭房地遷出及請求上訴人給付
    相當租金之損害賠償即無理由等語，資為抗辯。
三、查被上訴人自承八十八年十月二十九日被上訴人之女涂素萍代理與自稱上訴人代
    理人之訴外人「王曉薇」本名為莊豪令者簽訂不動產買賣契約（原審卷十三至十
    六頁），將系爭房地出售與上訴人，雙方約定總價為二百六十五萬元。惟上訴人
    自述不認識「王曉薇」（即莊豪令），亦無委任其處理買賣事宜，並就莊豪令以
    「王曉薇」名義代理上訴人簽訂之上開不動產買賣契約書予以否認（原審卷八十
    九年八月二十一日準備程序筆錄），則莊豪令既未經上訴人授與代理權，自無權
    代理上訴人簽訂該不動產買賣契約，其以「王曉薇」名義代理上訴人簽訂之該不
    動產買賣契約書，亦為上訴人予以否認，自對上訴人不生效力（民法第一百七十
    條第一項規定參照），兩造間就上開不動產買賣契約所成立之買賣關係即不存在
    。
四、次查，上訴人據以抗辯確有買受系爭房地，無非係以自稱「屋主」之紀明宗與其
    簽訂之買賣契約。該買賣契約依上訴人自述，嗣後被紀明宗給騙走拿去了（本院
    卷六五頁、七七頁），惟依上訴人於原審提出紀明宗簽收部分價金之收據影本，
    堪信上訴人確實與自稱「屋主」之紀明宗就系爭房地簽訂買賣契約。然查，紀明
    宗既非系爭房地之所有人，並未受委任處理買賣事宜，復未以傳家企業行之名義
    與上訴人簽訂買賣契約，則訴外人紀明宗就系爭房地所為之買賣契約，效力自不
    及於被上訴人，被上訴人既不承認紀明宗交付鑰匙予上訴人，上訴人遷入系爭房
    屋，即屬無權占有。至於，紀明宗透過以「王曉薇」本名為莊豪令交付三十萬元
    予證人涂素萍，雖上開金額乃上訴人給付予紀明宗之部分價金，惟涂素萍收受上
    開金額係依據前揭八十八年十月二十九日之不動產買賣契約書，（該不動產買賣
    關係已確定無效，已如前述），並非依據紀明宗與上訴人間之買賣契約，自不得
    視為被上訴人有收受上訴人所交付之訂金或部分買賣價金，而認兩造間有買賣關
    係存在。又涂素萍交付系爭房地之所有權狀正本、印鑑證明等所需文件予經辦代
    書，亦係依據上開八十八年十月二十九日不動產買賣契約書，有證人林懿慧於本
    院結證稱：「（原審卷第十三頁至第十六頁之不動產買賣契約書，是你任代書的
    ？）是的，八十八年十月二十八日是涂素萍電話委託我辦理，‧‧‧涂素萍有把
    過戶資料都拿給我，而現場有二個仲介公司的人，買方也有到，自稱王曉薇，‧
    ‧‧。」（見本院卷九十年十月二十九日準備程序筆錄），該買賣關係不存在為
    上訴人所自認。另上訴人主張系爭房地原為紀明宗家人所有，係由紀明宗與涂素
    萍以被上訴人名義買受云云，已為被上訴人所否認，上訴人未能舉證以實其說，
    其上開主張，為不可採。另被上訴人乙○雖曾於八十八年十一月二二日以高雄郵
    局五五支局第四二三號存證信函催告上訴人繳交第四期「尾款」，惟被上訴人係
    基於八十八年十月二十九日簽訂之不動產買賣契約，並非訴外人紀明宗與上訴人
    間之買賣契約，則上訴人尚不得憑此謂被上訴人承認訴外人紀明宗與上訴人間之
    買賣契約，而主張兩造間就系爭房屋之買賣契約已成立。
五、本件上訴人遷入系爭房屋係依據其與紀明宗所簽訂之買賣契約，而紀明宗非系爭
    房地之所有人，未受委任處理系爭房地之買賣事宜，其以系爭房地所有人自居與
    上訴人所簽訂之買賣契約，效力自不及於被上訴人，被上訴人自不受其拘束。因
    此，紀明宗同意上訴人遷入系爭房屋，係屬無權處分，已為被上訴人不承認，則
    上訴人占有系爭房屋，即無法律上之權源，從而被上訴人本於所有物返還請求權
    ，訴請上訴人自系爭房地遷出、返還予被上訴人，即有理由，應予准許。
六、按無法律上之原因而受利益，致他人受損害者，應返還其利益，民法第一百七十
    九條定有明文。按系爭房地因上訴人之無權占用，其受有「使用」系爭房地之利
    益，致被上訴人無法為有效之利用之損害，從而被上訴人依上開民法第一百七十
    九條之規定請求上訴人返還不當得利，為有理由。又「城市地方房屋之租金，以
    不超過土地及其建築物申報總價額年息百分之十為限。」土地法第九十七條定有
    明文，而「土地法第九十七條所謂土地及建築物之總價額，土地價額依法定地價
    ，建築物價額依該管市、縣地政機關估定之價額。」（土地法施行法第二十五條
    ）且又「法定地價」，依土地法第一百四十八條規定，係指土地所有權人依土地
    法所申報之地價，在平均地權條例施行區域，當指土地所有權人於地政機關舉辦
    規定地價或重新規定地價之時，於公告申報地價期間內自行申報之地價而言。被
    上訴人主張上訴人自八十八年十一月十一日起占用系爭房地迄今之事實，為上訴
    人所不爭執，可信被上訴人此部分主張為真實，本院審酌系爭房地面臨高雄市○
    ○○路五十三巷，即在四維路與興中路之間，系爭房地對面為苓洲國小，附近大
    多是做生意，如醫院、自助餐，過四維路是苓雅市○○○○○路之路上有戲院及
    大丸百貨（見原法院九十年一月二十九日言詞辯論筆錄上訴人之陳述），及上訴
    人使用之程度，系爭房地所在位置商業尚屬繁榮，認被上訴人以土地申報地價及
    房屋稅現值年息百分之八計算損金為宜。系爭土地面積為一千四百六十三平方公
    尺，被上訴人權利範圍為一萬分之六十七，申報地價一平方公尺為二萬七千五百
    八十九元六角，系爭房屋稅現值為四十一萬八千八百元，此分別有卷存土地登記
    謄本及房屋稅籍證明書在卷可稽，故上訴人每月使用系爭房地之利益計算為〔（
    土地面積×原告土地權利範圍×申報地價）﹢（房屋稅現值）〕×８％／１２，
    即以：〔（１４６３×６７／１００００×２７５８９．６）﹢（４１８８００
    ）×８％／１２＝４５９５（小數點以下四捨五入），亦即為四千五百九十五元
    。上訴人自八十八年十一月十一日起至八十九年七月十日止，計八個月，其使用
    系爭房地之利益為三萬六千七百六十元（４５９５×８＝３６７６０）。是被上
    訴人請求上訴人給付三萬六千七百六十元及自八十九年八月五日起（起訴狀繕本
    於八十九年八月四日送達於上訴人，有卷存送達證書可稽）至清償日止按年息百
    之五計算之利息，並自八十九年七月十一日起至返還系爭房地之日止，按月給付
    被上訴人四千五百九十五元，為有理由，應予准許。至上訴人抗辯被上訴人既主
    張兩造間並無契約關係，則被上訴人收受上訴人定金三十萬元，自屬無法律上原
    因而受有利益，致上訴人受有損害，被上訴人應返還此項定金，而上訴人亦得以
    此項定金與被上訴人所主張上訴人無權占有其系爭房屋之相當租金之不當得利互
    相抵銷云云，惟查，被上訴人與上訴人間既無契約關係存在，其所收取紀明宗等
    交付之三十萬元（實收廿萬元），乃紀某等本於詐欺之犯意所獨立交付之物，而
    非轉交上訴人之訂金，上訴人主張與無權占有系爭房屋之相當租金之不當得利互
    相抵銷，並無可採。
七、綜上所述，被上訴人請求確認被上訴人與上訴人間於八十八年十月二十九日就被
    上訴人所有系爭房地之買賣關係不存在。與上訴人應自系爭房地遷出並返還予被
    上訴人，及上訴人應給付被上訴人損害金三萬六千七百六十元，及自八十九年八
    月五日起至清償日止按年息百分之五計算之利息，並自八十九年七月十一日起至
    返還房屋之日止按月給付被上訴人四千五百九十五元，為有理由，應予准許。逾
    此所為請求，為無理由，應予駁回。原審就上開應准許部分，為上訴人敗訴之判
    決，並無不合，上訴意旨指摘原判決此部分不當，求予廢棄，為無理由，應予駁
    回。至超過上開應准許部分，原審為上訴人敗訴之判決，尚欠允洽，上訴意旨指
    摘原判決此部分不當，求予廢棄改判，為有理由，爰由本院將原判決此部分廢棄
    改判如主文第二項所示。
八、據上論結：本件上訴為一部有理由，一部無理由，依民事訴訟法第四百五十條、
    第四百四十九條第一項、第七十九條但書，判決如主文。
中　　　華　　　民　　　國　　九十一　　年　　　四　　　月　　二十三　　日
                                      臺灣高等法院高雄分院民事第二庭
~B1審判長法官　曾錦昌
~B2法　　　官　陳真真
~B3法　　　官　林紀元
右為正本係照原本作成。
如對本判決上訴，須於判決送達後二十日內向本院提出上訴狀，未表明上訴理由者，
，應於上訴後二十日內向本院提出理由書（均須按他造當事人之人數附繕本）。
上訴時應提出委任律師或具有律師資格之人之委任狀，並依附註條文規定辦理。
中　　　華　　　民　　　國　　九十一　　年　　　四　　　月　　二十五　　日
~B法院書記官　張文斌
附註：
民事訴訟法第四百六十六條之一：
對於第二審判決上訴，上訴人應委任律師為訴訟代理人，但上訴人或其法定代理人具
有律師資格者，不在此限。
上訴人之配偶、三親等內之血親、二親等內之姻親，或上訴人為法人、中央或地方機
關時，其所屬專任人員具有律師資格並經法院認為適當者，亦得為第三審訴訟代理人。
第一項但書及第二項情形，應於提起上訴或委任時釋明之。
                                                                        Ｆ
